【裁判字號】    99,訴,241
【裁判日期】    990601
【裁判案由】    損害賠償
【裁判全文】
臺灣嘉義地方法院民事判決               99年度訴字第241號
原      告  新光產物保險股份有限公司虎尾分公司
法定代理人  乙○○
訴訟代理人  甲○○
被      告  丙○○
上列當事人間請求損害賠償事件，本院於民國99年5 月18日言詞
辯論終結，判決如下：
    主  文
被告應給付原告新台幣壹萬零貳佰壹拾陸元，及自民國九十九年
三月十六日起至清償日止，按年息百分之五計算之利息。
原告其餘之訴駁回。
訴訟費用新台幣壹萬陸仟壹佰肆拾柒元，其中新台幣壹仟壹佰
拾元由被告負擔，餘由原告負擔。
本判決原告勝訴部分得假執行。但被告如以新台幣壹萬零貳佰壹
拾陸元為原告預供擔保，得免為假執行。
事實及理由
壹、原告起訴主張：
    緣原告承保訴外人即被保險人許宗育所有車牌號碼 CHA-975
    號重機車，於民國98年5 月17日19時許，被告丙○○經其弟
    許宗育同意使用或管理下，騎乘前開車輛行經嘉義縣民雄鄉
    東湖村東勢湖163 號路旁時，不慎撞擊行人許新平，並致其
    受傷後死亡。原告已依強制汽車責任保險法（下稱強保法）
    第7條、強制汽車責任保險給付標準第2條與第6 條規定，給
    付被害人許新平傷害醫療保險金新台幣（下同）20,432元，
    給付被害人遺屬即許新平繼承人許耿聲等6人死亡保險金1,5
    00,000元，共計1,520,432 元。惟該交通事故係被告酒後駕
    車所致，其酒測值已逾道路交通安全規則規定之標準，依強
    保法第29條第1項第1款規定，對於被告酒後駕車行為所致之
    賠償責任，原告於給付金額範圍內，逕向被告請求上開金額
    1,520,432元。並聲明：(一)被告應給付原告1,520,432元，及
    自支付命令狀繕本送達翌日起至清償日止，按年息百分之 5
    計算之利息；(二)訴訟費用由被告負擔。
貳、被告答辯則以：
    查訴外人即被害人許新平雖因本件車禍事故於98年5 月17日
    受傷住院，然於同年5月30即出院，並於6月11日前往民雄派
    出所製作筆錄時聲稱精神狀況良好，且於筆錄內回答，於本
    件車禍前有中度肢障疾病，是輕微中風引起云云。另鈞院地
    檢署相驗屍體證明書記載，直接引起死亡之原因為心因性猝
    死，足見許新平係因長年痼疾死亡，與車禍無因果關係，此
    亦有法務部法醫研究所99醫文字第0991100762號法醫文書審
    查鑑定書，結論「支持車禍與死亡有中斷因果關係，亦較無
    法支持車禍與死亡有相當因果關係」。次查，被告酒測值為
    0.33，未達公共危險標準之0.55，何況本件車禍經鑑定，係
    行人許新平夜間於路段中穿越道路為注意右側來車，同為肇
    事原因；被告飲酒駕車且夜間未注意車前狀況，同為肇事原
    因，故原告請求應無理由。又被告酒測值雖超過法定標準值
    0.25，然未達0.55之標準，是否與車禍有因果關係，仍待釐
    清，縱使有關，被害人許新平亦同為肇事原因，被告主張過
    失相抵。並聲明：(一)原告之訴駁回；(二)訴訟費用由原告負擔
    ；(三)如不利被告之判決，被告願供擔保請准免假執行。
、本院得心證之理由：
一、原告主張訴外人許宗育所有，車牌號碼CHA-975 號之重機車
    由原告承保，承保期間自97年10月16日至99年10月16日。而
    被告丙○○在訴外人許宗育同意使用下，於98年5 月17日晚
    間7時5分許，騎乘機車沿嘉義縣民雄鄉○○村道路由北往南
    方向行駛，途經該村東勢湖163 號附近時，適有訴外人許新
    平於該路段中由東往西方向穿越道路，遭被告撞倒在地，許
    新平因而受有頭部外傷併頭皮撕裂傷、顱內出血、雙上肢撕
    裂傷之傷害，被告經測得呼氣中所含酒精濃度達每公升0.33
    毫克，許新平經送醫急救後，於同年5 月30出院，惟許新平
    嗣於同年8月3日中午12時25分許死亡。原告已依強保法給付
    被害人許新平傷害醫療保險金20,432元，並給付被害人許新
    平繼承人死亡保險金1,500,000 元之事實，業據原告提出承
    保資料、許新平診斷證明書、相驗屍體證明書、道路交通事
    故當事人登記聯單、道路交通事故現場圖、賠款明細表、電
    子公路監理網之資料、汽機車險理賠申請書為證，且為被告
    所不爭執，並經本院調閱本院98年度交易字第254 號被告過
    失致死等罪嫌卷宗查明無訛，堪信屬實。惟被告辯稱：被告
    酒測值雖超過法定標準值每公升0.25毫克，然未達每公升0.
    55毫克之標準，未必與車禍有因果關係，又被害人許新平之
    死亡與系爭車禍事故並無關聯性，且被害人許新平就系爭車
    禍事故亦與有過失等語，是本院應審究者厥為：(一)被害人許
    新平之死亡與系爭車禍事故，是否有因果關係？(二)原告得否
    代位向被告請求賠償？(三)被害人許新平就系爭事故之發生，
    是否與有過失？茲分述如下。
二、被害人死亡結果與被告過失行為間，無從證明有因果關係
  (一)經查，被害人因系爭車禍受有頭部外傷併頭皮撕裂傷、顱內
    出血、雙上肢撕裂傷傷害之事實，為兩造所不爭執，且有被
    害人診斷證明書附卷可稽，堪信屬實，則被害人前揭傷勢與
    被告過失駕駛行為間有因果關係，當可認定。惟查，被害人
    許新平雖因系爭車禍事故於98年5 月17日受傷住院，然於同
    年5月30即已出院，並於6月11日前往民雄派出所製作筆錄時
    自稱精神狀況良好乙情，業據本院調閱本院98年度交易字第
    254號刑事卷宗查明屬實，則被害人於出院2個月後發生死亡
    結果，則該死亡結果與系爭車禍事故是否有因果關係，即非
    無疑。
  (二)按過失傷害致人於死罪，以過失傷害行為與死亡結果之間有
    因果關係，為其成立要件。如受傷後因疾病死亡，則傷害與
    死亡結果間，是否有因果關係，應視該疾病是否因傷害所引
    起而定。如係因傷致病，因病致死，則過失傷害行為與死亡
    之結果即有因果關係；倘被害人因另有與傷害無關之其他疾
    病，成為獨立原因介入，始發生死亡之結果時，即不能謂有
    因果關係（最高法院24年上字第471 號判例、90年度台上字
    第4594號判決參照）。
  (三)本件被害人於98年8月3日死亡，而直接導致被害人死亡疾病
    ，係「心因性猝死」，有被害人相驗屍體證明書在卷可憑。
    然被害人心因性猝死之原因，是否肇因於被告過失駕駛行為
    ？就此而言，「被告過失駕駛行為」與「被害人死亡結果」
    間，是否具備因果關係乙節，至為攸關，即有詳予探究必要
    。經本院刑事庭審理中送法務部法醫研究所鑑定結果，認：
    死者有舊中風史，於98年5 月17日車禍，但無明顯改變意識
    之病況，除雙手臂及臉頭部之表淺傷勢外，並無腦出血病灶
    ，更無常見外傷性硬腦膜上、下腔出血或表淺大腦皮質之腦
    挫傷病灶等，支持無外傷性腦挫傷之證據，以上支持98年 5
    月17日之車禍在98年5 月30日出院即已呈無連續性之中斷相
    關性。經綜合研判如下：(1)相驗屍體證明書乃依解剖鑑定結
    果論斷之結果較支持缺乏中風病史之病歷，而誤為外傷之腦
    挫傷造成腦實質顱內出血之病灶，但又無法完全解釋猝死的
    死亡結果，而認為心臟疾病可為心因性猝死死因鏈之過程。
    (2)本案死者於89年即有雙側內囊區腦實質出血病灶，此類病
    灶在電腦斷層較無分辨新、舊出血及血塊吸收之程度，而易
    誤斷為新灶出血，診斷醫師主要輔以神經檢查（如神智明顯
    改變，本案神智清醒達滿分）為開刀或治療依據。故顱內出
    血病灶應為舊病灶，與心因性猝死應為獨立之疾病而較無相
    關性。(3)依上述研判經過，較支持為肢體表淺外傷、頭皮撕
    裂傷，由神智指數與舊中風病狀之差異不大，且在出院2 個
    半月後死亡，支持車禍與死亡有中斷因果關係，亦較無法支
    持車禍與死亡有相當因果關係等語，有該所99年5 月10日法
    醫理字第0990001204號函檢附之法醫所(99)醫文字第099110
    0762號鑑定書在卷足憑（詳本院卷第40至43頁）。由上開鑑
    定結果可知，被害人心因性猝死原因與系爭車禍事故，兩者
    間難認有相當因果關係存在，亦堪認定。
  (四)綜上，本件被害人因系爭車禍事故受有頭部外傷併頭皮撕裂
    傷、顱內出血、雙上肢撕裂傷之傷害，則其前揭傷勢與被告
    過失駕駛行為間有因果關係，堪可認定。被告不法侵害被害
    人之身體應負過失責任，既經認定，則被告對於被害人因此
    所受之損害，自應負賠償責任。至於被害人於車禍出院2 個
    月後心因性猝死，其死亡結果與系爭車禍事故之間，則無從
    證明兩者間有因果關係存在，自難認被告就被害人之死亡結
    果有過失責任。
三、原告給付被害人醫療費用部分，得代位向被告請求賠償
  (一)按強制汽車責任保險法所稱被保險人，指經保險人承保之要
    保人及經該要保人同意使用或管理被保險汽車之人；又被保
    險人飲用酒類或其他類似物後駕駛汽車，其吐氣或血液中所
    含酒精濃度超過道路交通管理法規規定之標準，致被保險汽
    車發生汽車交通事故者，保險人仍應依本法規定負保險給付
    之責。但得在給付金額範圍內，代位行使請求權人對被保險
    人之請求權，強保法第9條第2項、第29條第1項第1款，分別
    定有明文。
  (二)經查，被告駕駛系爭車輛係得所有人許宗育之同意，自屬強
    保法所稱之被保險人，而其肇事後經測得呼氣中酒精濃度達
    每公升0.33毫克，有嘉義縣警察局民雄分局道路交通事故當
    事人酒精測定紀錄表影本附卷可稽（詳本院卷第48頁），已
    超過道路交通安全規則第114條第2款規定每公升0.25毫克之
    標準，依前揭規定，被告飲用酒類，其吐氣所含酒精濃度超
    過道路交通安全規則規定之標準，致系爭被保險汽車發生汽
    車交通事故，保險人即得在給付金額範圍內，代位行使請求
    權。如前所述，被告不法侵害被害人許新平之身體，既應負
    賠償責任，則原告於給付被害人醫療費用20,432元範圍內，
    自得代位被害人向被告行使損害賠償請求權。至於被害人嗣
    後雖發生死亡結果，然與系爭車禍事故既無因果關係，被告
    就被害人之死亡結果自毋庸負損害賠償責任，故原告雖已給
    付被害人家屬1,500,000 元，惟被害人家屬就此部分對被告
    既無請求權，則原告主張代位行使對被告之請求權，即屬無
    據。
四、被害人就系爭車禍事故，亦與有過失
    按損害之發生或擴大，被害人與有過失者，法院得減輕賠償
    金額或免除之，民法第217 條規定甚明。本件經另案送台灣
    省嘉雲區車輛行車事故鑑定委員會鑑定結果，認：行人許新
    平夜間於路段中穿越道路為注意右側來車，同為肇事原因；
    丙○○飲用酒類超過法定標準值駕駛重機車且夜間未注意車
    前狀況，同為肇事原因等情，有該會98年11月20日嘉雲鑑98
    0708字第0985803930號函檢附之鑑定意見書在卷可憑（詳本
    院卷第45、46頁）。本院綜合上情，認被告及被害人就本件
    損害之發生，應負之責任比例各為五成，則原告得代位請求
    被告賠償之金額，扣除被害人應負之責任比例後，應為10,2
    16元（計算式：20,432×0.5＝10,216）。
五、末按給付有確定期限者，債務人自期限屆滿時起，負遲延責
    任。給付無確定期限者，債務人於債權人得請求給付時，經
    其催告而未為給付，自受催告時起，負遲延責任。其經債權
    人起訴而送達訴狀，或依督促程序送達支付命令，或為其他
    相類之行為者，與催告有同一之效力。遲延之債務，以支付
    金錢為標的者，債權人得請求依法定利率計算之遲延利息，
    民法第229條第1項、第2項、第233條第1 項前段，分別定有
    明文。本件原告請求被告給付損害賠償，並未定有給付期限
    ，應於被告受催告履行而未履行，始發生遲延責任。原告以
    支付命令請求被告賠償，並以支付命令狀繕本送達被告作為
    催告之意思表示，本件支付命令狀繕本於99年3月5日寄存送
    達被告，有送達證書附卷可稽，該送達於同年月15日發生效
    力，依前開規定，被告應就原告得請求賠償之10,216元，自
    支付命令狀繕本送達生效翌日即99年3 月16日起負遲延責任
    。
肆、綜上所述，原告依侵權行為及強制汽車責任保險法第29條之
    法律關係，請求被告給付10,216元，及自99年3月16日起至
    清償日止，按年息百分之5計算之利息，為有理由，應予准
    許，逾此範圍請求，為無理由，應予駁回。
伍、本件判決結果已臻明確，兩造其餘攻擊防禦方法及舉證，經
    本院斟酌後，認與判決結果無影響，爰不一一論述，供此敘
    明。
陸、又本判決原告勝訴部分未逾500,000元，依民事訴訟法第389
    條第1項第5款規定，爰依職權宣告假執行。被告陳明願供擔
    保，請准宣告免為假執行，經核並無不合，爰酌定相當擔保
    金額准許之。
柒、按法院為終局判決時，應依職權為訴訟費用之裁判，民事訴
    訟法第87條第1項定有明文。本件第一審裁判費16,147 元，
    本院依兩造勝敗比例酌定訴訟費用之負擔，爰判決如主文第
    三項所示。
捌、據上論結，本件原告之訴為一部有理由，一部無理由，依民
    事訴訟法第79條、第87條第1項、第389條第1項第5 款、390
    條第2項，判決如主文。
中    華    民    國    99    年    6     月     1    日
                      民二庭法  官  林中如
以上正本係照原本作成
如對本判決上訴須於判決送達後20日內向本院提出上訴狀
中    華    民    國    99    年    6     月    1    日
                            書記官  黃意雯

司法院資訊處製作；財團法人民間司法改革基金會備份。
